臺灣彰化地方法院民事裁定　100年度抗字第34號
抗　告　人　啟宏科技有限公司
法定代理人　周榮源
訴訟代理人　蘇宗
相　對　人　賴燈煌
訴訟代理人　賴俊坤
　　　　　　詹仕沂律師
上列當事人間因聲請選派檢查人事件，抗告人對於民國100年5月
31日本院100年度司字第4號民事裁定提起抗告，本院裁定如下：
    主  文
原裁定廢棄。
相對人於原審之聲請駁回。
聲請及抗告程序費用共計新臺幣貳仟元由相對人負擔。
    理  由
壹、程序方面：
    按股東聲請法院選派檢查人事件，法院為裁定前，應訊問利
    害關係人，非訟事件法第172條第2項定有明文。本件原審裁
    定選派王日春會計師為相對人公司檢查人前，雖未訊問抗告
    人，惟本院已於民國100年9月29日訊問抗告人（見本院100
    年度抗字第34號卷第34頁至第35頁），應認本件法院為裁定
    前，應訊問利害關係人之要件欠缺，已經治癒補正，本院自
    得為實體審查，先予敘明。
貳、實體方面：
一、本件相對人於原審主張：抗告人公司於95年間轉投資弘碩精
    密有限公司，而弘碩精密有限公司之股東為洪玉珠、蘇靜娟
    、蘇啟宗三人，其中洪玉珠、蘇靜娟持有股份達74％，抗告
    人公司股東為洪玉珠、蘇靜娟，兩人持有股份亦達56％，顯
    見抗告人公司與弘碩精密有限公司為關係企業，兩者有控制
    從屬關係，弘碩精密有限公司為控制公司，抗告人公司為從
    屬公司，抗告人公司之營運受弘碩精密有限公司所操控，有
    弘碩精密有限公司發文給予抗告人公司之生產指令單可證。
    故抗告人公司實際上為弘碩精密有限公司之代工廠，然抗告
    人公司於承受弘碩精密有限公司之訂單後，卻並未將之列為
    營業收入，導致帳目上有所虧損，致抗告人公司為不利之經
    營。相對人為繼續1年以上，持有已發行股份總數3％以上之
    抗告人公司股東，認為抗告人公司有會計不實之情形，日前
    發函欲會同會計師前往抗告人公司檢查帳冊，雖經抗告人公
    司同意，然於查帳日時卻遭抗告人公司人員阻攔，導致相對
    人無法查核會計表冊，妨礙聲請人賴燈煌行使檢查權。據上
    開資料所述，顯見抗告人公司法定代理人之資產負債表有所
    隱瞞，是公司業務之執行與帳目顯有弊端，公司有遭掏空資
    產之虞，爰聲請選派檢查人，以查核抗告人公司之會計表冊
    ，以維股東權益。爰依公司法第245條第1項規定，聲請選派
    檢查人，以檢查相對人之業務帳目及財產情形等語。
二、本件抗告意旨略以：抗告人公司股東向本院聲請裁定解散抗
    告人公司乙案，業經本院以99年度司字第21號裁定解散，及
    以100年度抗字第24號裁定抗告駁回，復經臺灣高等法院臺
    中分院以100年度非抗字第393號裁定駁回再抗告確定。相對
    人具狀請求本院選派檢查人，顯係意圖擾亂抗告人公司踐行
    解散程序，故不應准許相對人之聲請。原審未查，逕為裁定
    准許相對人之聲請並予以選任檢查人，顯有違誤，為此提起
    抗告，聲明：原裁定廢棄等語。
三、按解散之公司除因合併、分割或破產而解散外，應行清算。
    公司之清算，以董事為清算人，但本法或章程另有規定或股
    東會另選清算人時，不在此限；不能依前項之規定定清算人
    時，法院得因利害關係人之聲請，選派清算人，公司法第24
    條、第322條分別定有明文。又公司法第326條第1 項規定：
    「清算人就任後，應即檢查公司財產情形，造具資產負債表
    及財產目錄，送經監察人審查，提請股東會請求承認後，並
    即報法院」，既已明定公司於清算中，其財產之檢查由清算
    人為之，而清算人執行職務應顧及股東之利益，清算人就任
    後，如有不適任情形，監察人及股東又得依公司法第323 條
    第2 項規定將清算人解任，是少數股東之權益已獲有相當之
    保障，故股份有限公司除在特別清算程序中，有公司法第35
    2條第1項情形，法院得依聲請或依職權命令檢查公司之財產
    外，在普通清算程序中，自不容許股東依公司法第245條第1
    項聲請法院選派檢查人，最高法院81年臺抗字第331號判例
    意旨可參。再公司法第245條第1項規定於有限公司準用之，
    固為公司法第110條第3項所明定。惟公司法第79條規定：「
    公司之清算，以全體股東為清算人，但本法或章程另有規定
    或經股東決議，另選清算人者，不在此限」；同法第87 條
    第1項規定：「清算人就任後，應即檢查公司財產情形，造
    具資產負債表及財產目錄，送經各股東查閱」，已明定無限
    公司於普通清算程序，其財產之檢查由清算人為之，且應造
    具資產負債表及財產目錄，送經各股東查閱。又同法第87條
    第5項、第6項復分別規定：「清算人遇有股東詢問時，應將
    清算情形隨時答覆」、「清算人違反前項規定者，各處新臺
    幣1萬元以上5萬元以下罰鍰」，而清算人就任後，如有不適
    任情形，依公司法第82條之規定，如清算人係由法院選任者
    ，得由利害關係人聲請法院解任，如係股東選任者，亦得由
    過半數之股東同意予以解任，是股東之權益已獲有相當之保
    障。而上開規定，於有限公司之清算，亦準用之，為公司法
    第113條所明定。故在有限公司清算程序中，股東不僅依法
    得擔任清算人，且縱未擔任清算人，亦得詢問及要求清算人
    造具資產負債表及財產目錄查閱，甚至依法使清算人解任，
    顯已使股東之權益獲有相當保障，是揆諸前揭最高法院判例
    意旨，在有限公司普通清算程序中，應為目的性限縮，不容
    許股東依公司法第110條第3項準用第245條第1項聲請法院選
    派檢查人。
四、經查：
  (一)抗告人公司股東前向本院聲請裁定解散抗告人公司，經本院
    以99年度司字第21號裁定解散，及以100年度抗字第24號裁
    定抗告駁回，復經臺灣高等法院臺中分院以100年度非抗字
    第393號裁定駁回再抗告確定，有本院民事裁定2份、臺灣高
    等法院臺中分院民事裁定1份在卷可按，足見抗告人公司已
    經法院裁定解散而進入清算程序。
  (二)抗告人公司既經解散而進入清算程序，依公司法第113條準
    用第87條第1項之規定，其財產之檢查即應由清算人為之，
    且依同法第113條準用第79條之規定，相對人既為股東，除
    有同法第79條但書所列情形，當然為抗告人公司清算人，自
    得依法檢查抗告人公司之財產。又縱相對人未擔任清算人，
    亦得詢問及要求清算人造具資產負債表及財產目錄查閱，甚
    至依法使清算人解任，是揆諸前揭說明，股東之權益已獲有
    相當之保障，自無許有限公司之股東在普通清算程序依公司
    法第110條第3項準用第245條第1項之規定聲請法院選派檢查
    人。準此，相對人請求准予選派會計師為抗告人公司之檢查
    人，為無理由，應予駁回。原審未及審酌抗告人公司業經法
    院裁定解散，裁定准許相對人聲請選派檢查人，容有未洽。
    抗告意旨指摘原裁定不當，求予廢棄，為有理由，應予准許
    。
五、據上論結，本件抗告為有理由。依非訟事件法第46條、第21
    條第2項、第24條第1項，民事訴訟法第495條之1第1項、第
    450條、第78條、第87條第2項前段，裁定如主文。
中    華    民    國   100    年    10    月    31    日
                  民事第一庭  審判長法  官   康弼周
                                    法  官   陳瑞水
                                    法  官   黃楹榆
以上照本係照原本作成。
本裁定除以適用法規顯有錯誤為理由，不得再抗告；如提再抗告
，應於收受後送達10日內委任律師為代理人向本院提出再抗告狀
，並繳納再抗告費新臺幣1,000元。
中    華    民    國   100    年    10    月    31    日
                                    書記官   彭月美